臺灣屏東地方法院刑事判決　　　　　　 110年度簡上字第73號
上　訴　人　臺灣屏東地方檢察署檢察官
被　　　告　林秀玉


上列上訴人因被告詐欺案件，不服本院中華民國110 年3 月8 日
110 年度簡字第344 號所為之第一審刑事簡易判決（起訴案號：
臺灣屏東地方檢察署109 年度偵緝字第411 號），提起上訴，本
院判決如下：
    主  文
原判決撤銷。
林秀玉幫助犯洗錢防制法第十四條第一項之一般洗錢罪，處有期
徒刑貳月，併科罰金新臺幣貳仟元，罰金如易服勞役，以新臺幣
壹仟元折算壹日。
    事  實
一、林秀玉可預見金融帳戶係個人理財重要工具，若將金融帳戶
    提供給身分不明之人使用，可能淪為他人詐欺取財之用，供
    他人收受、轉提特定犯罪所得，藉此遮斷資金流動軌跡，以
    掩飾、隱匿該犯罪所得財物之去向及所在，於民國108 年1
    月初，經由網路與真實姓名年籍不詳之某詐騙集團成員（無
    證據證明未滿18歲，亦無證據證明該詐騙集團係3 人以上或
    林秀玉對3人以上有所認識）聯繫後，聽聞每提供1 個帳戶
    每月可獲得新臺幣（下同）10幾萬元之對價，竟基於幫助詐
    欺取財及幫助洗錢之不確定故意，於同年1 月9 日前之同月
    某日，在高雄市仁武區之統一超商某門市，依上開詐騙集團
    成員之指示，將其所申設之中華郵政股份有限公司帳號0000
    0000000000號帳戶（下稱本案帳戶）之存摺及金融卡寄送予
    該人，林秀玉復依指示，於寄送上開帳戶資料前變更金融卡
    密碼，而容任該人所屬詐騙集團成員使用本案帳戶遂行詐欺
    取財、洗錢行為。嗣該集團成員取得本案帳戶之存摺、金融
    卡後，共同意圖為自己不法之所有，基於詐欺取財及洗錢之
    犯意聯絡，分別於如附表所示時間，以如附表所示方式，向
    游雅智、陳美對等人行騙，使游雅智、陳美對等人陷於錯誤
    ，於如附表所示時間，將如附表所示金額匯入林秀玉之本案
    帳戶，旋遭提領一空。嗣游雅智、陳美對察覺有異，經報警
    處理，循線查悉上情。
二、案經游雅智、陳美對訴由屏東縣政府警察局東港分局報告臺
    灣屏東地方檢察署檢察官偵查起訴。
    理  由
壹、程序方面
    按被告以外之人於審判外之陳述，雖不符刑事訴訟法第159
    條之1至之4等4 條之規定，而經當事人於審判程序同意作為
    證據，法院審酌該言詞陳述或書面陳述作成時之情況，認為
    適當者，亦得為證據；當事人、代理人或辯護人於法院調查
    證據時，知有刑事訴訟法第159條第1項不得為證據之情形，
    而未於言詞辯論終結前聲明異議者，視為有前項之同意，同
    法第159條之5定有明文。本判決所引下列供述證據，檢察官
    、被告林秀玉（下稱被告）於本院審理時，均表示同意作為
    證據（見本院簡上卷第91頁），且檢察官、被告於言詞辯論
    終結前，均未聲明異議，本院審酌相關言詞陳述或書面陳述
    作成時之情況，並無違法不當之情形或證明力明顯過低之瑕
    疵，依刑事訴訟法第159 條之5 規定，認均有證據能力。至
    其餘資以認定本案犯罪事實之非供述證據，經查無違反法定
    程序取得之情形，依刑事訴訟法第158 條之4 反面解釋，亦
    均具有證據能力。
貳、實體方面
一、上開犯罪事實，業據被告於本院審理中坦承不諱（見本院簡
    上卷第91、98頁），核與證人即告訴人游雅智、陳美對於警
    詢之證述互有相符，復有帳戶個資檢視、本案帳戶之開戶基
    本資料、查詢金融卡變更資料、變更代號說明、客戶歷史交
    易清單、申請印鑑變更申請書、查詢存簿變更資料及提款密
    碼錯誤紀錄（見警卷第7 、35至44頁）及附表證據欄所示之
    各項證據（卷頁詳附表）等件附卷可憑，足認被告任意性自
    白與事實相符，堪信為真實。綜上，本案事證明確，被告犯
    行洵堪認定，應依法論科。
二、論罪
(一)刑法上所謂幫助他人犯罪，係指對他人決意實行之犯罪有認
    識，而基於幫助之意思，於他人犯罪實行之前或進行中施以
    助力，給予實行上之便利，使犯罪易於實行，而助成其結果
    發生者。查被告將本案帳戶之存摺、金融卡（含密碼）等帳
    戶資料，交由詐騙集團成員用以作為收受被害人所交付財物
    之犯罪工具，過程中並無證據證明被告有直接參與詐欺取財
    之構成要件行為，僅足認定係詐欺取財罪構成要件以外之幫
    助行為，尚難遽認與實行詐欺取財之詐騙集團成員間有犯意
    聯絡，而有參與或分擔詐欺取財之犯行。
(二)按洗錢防制法第2 條第2 款之掩飾、隱匿行為，目的在遮掩
    、粉飾、隱藏、切斷特定犯罪所得與特定犯罪間之關聯性，
    是此類洗錢行為須與欲掩飾、隱匿之特定犯罪所得間具有物
    理上接觸關係（事實接觸關係）。而提供金融帳戶存摺、金
    融卡及密碼供他人使用，嗣後被害人雖匯入款項，然此時之
    金流仍屬透明易查，在形式上無從合法化其所得來源，未造
    成金流斷點，尚不能達到掩飾或隱匿特定犯罪所得之來源、
    去向及所在之作用，須待款項遭提領後，始產生掩飾、隱匿
    之結果。故而，行為人提供金融帳戶之存摺、金融卡及密碼
    ，若未參與後續之提款行為，無從成立一般洗錢罪之直接正
    犯。惟金融帳戶乃個人理財工具，依我國現狀，申設金融帳
    戶並無任何特殊限制，且可於不同之金融機構申請多數帳戶
    使用，是依一般人之社會通念，若見他人不以自己名義申請
    帳戶，反而收購或借用別人之金融帳戶以供使用，並要求提
    供存摺、金融卡及告知密碼，則提供金融帳戶者主觀上如認
    識該帳戶可能作為對方收受、提領特定犯罪所得使用，對方
    提領後會產生遮斷金流以逃避國家追訴、處罰之效果，仍基
    於幫助之犯意，而提供該帳戶之存摺、金融卡及密碼，以利
    洗錢實行，仍可成立一般洗錢罪之幫助犯。是以，行為人提
    供金融帳戶存摺、金融卡及密碼予不認識之人，固不成立一
    般洗錢罪之正犯；然行為人主觀上如認識該帳戶可能作為收
    受、提領特定犯罪所得使用，他人提領後會產生遮斷資金流
    動軌跡以逃避國家追訴、處罰之效果，仍基於幫助之犯意而
    提供，則應論以幫助犯一般洗錢罪，此乃最高法院最近所持
    見解（最高法院108 年度台上字第3101號判決、109 年度台
    上字第3542號判決參照）。查本件被告因聽聞提供1 個帳戶
    每月可獲得10幾萬元之對價，即依對方指示變更金融卡密碼
    ，復將本案帳戶之存摺、金融卡寄送予他人，容任他人使用
    本案帳戶，使告訴人游雅智、陳美對遭詐欺後，匯款至本案
    帳戶等情，為被告於偵查中坦承或不爭執（見偵卷第47至48
    頁；偵緝卷第27至28頁），則被告預見提供其金融帳戶資料
    之結果，可能作為詐騙集團收受、提領特定犯罪所得使用，
    並於提領後會產生遮斷金流以逃避國家追訴、處罰之效果，
    仍基於幫助之犯意，提供該帳戶之存摺、金融卡及密碼，以
    利洗錢之實行，依上揭說明，亦應論以一般洗錢之幫助犯。
(三)核被告所為，係犯刑法第30條第1 項、同法第339 條第1 項
    之幫助詐欺取財罪，及刑法第30條第1 項、洗錢防制法第14
    條第1 項之幫助一般洗錢罪。被告以一提供金融帳戶行為，
    同時幫助詐騙集團成員向告訴人游雅智、陳美對犯詐欺取財
    罪，及掩飾、隱匿犯罪所得之洗錢罪，而具有局部之同一性
    ，乃一行為觸犯數罪名之想像競合犯，應從一重之幫助一般
    洗錢罪處斷。
(四)被告所為幫助一般洗錢犯行，與已提起公訴之幫助詐欺取財
    犯行具裁判上一罪關係，為起訴效力所及，法院得併予審理
    ，且此部分犯罪事實及罪名業經本院於審理期日告知（見本
    院簡上卷第90頁），無礙被告之防禦權。
(五)刑之減輕
  1.被告為幫助犯而非正犯，所犯情節較正犯輕微，依刑法第30
    條第2 項規定，按正犯之刑減輕之。
  2.被告犯幫助一般洗錢罪，在審判中自白，應依洗錢防制法第
    16條第2 項規定減輕其刑。
  3.被告具前開2 種減輕刑罰事由，依刑法第70條規定遞減之。
三、上訴論斷部分
(一)原判決認被告犯幫助詐欺取財罪，據以論罪科刑，固非無見
    。惟被告上開犯行，尚構成幫助一般洗錢罪，已如前述，原
    判決漏未論及於此，尚有未洽。檢察官上訴執此指摘原判決
    不當，為有理由，應由本院將原判決撤銷改判。
(二)爰審酌被告提供本案帳戶之存摺、金融卡及密碼供詐騙集團
    成員使用，除造成他人受有財產上損害外，並掩飾、隱匿犯
    罪所得，使犯罪追查趨於複雜，助長詐欺犯罪風氣，所為實
    有不該，惟念其犯後坦承犯行，態度尚可，且無任何犯罪前
    科，有臺灣高等法院被告前案紀錄表在卷可憑（見本院簡上
    卷第29頁），素行尚佳，再考量被告僅提供犯罪助力，非實
    際從事詐欺取財、洗錢犯行之人，不法罪責內涵較低，復兼
    衡本案告訴人財產法益與社會整體金融體系之受損程度，及
    被告於本院審理時自述之教育程度、家庭生活狀況（見本院
    簡上卷第98頁）等一切情狀，量處如主文第2 項所示之刑，
    並諭知罰金如易服勞役之折算標準。
(三)被告固與不詳之詐騙集團成員談及提供1 個帳戶每月可獲得
    10幾萬元之對價等情，惟據被告供稱最後未獲任何對價等語
    （見本院簡上卷第98頁），卷內復無證據證明被告就本案已
    實際取得報酬，自無從宣告沒收被告之犯罪所得。又告訴人
    游雅智、陳美對匯入本案帳戶之款項，係由詐騙集團成員提
    領，非屬被告所有，亦非在被告實際掌控中，被告就上開財
    物不具所有權及事實上處分權，此部分亦無從依洗錢防制法
    第18條第1 項規定宣告沒收，一併敘明。
據上論斷，應依刑事訴訟法第455 條之1 第1 項、第3 項、第36
9 條第1 項前段、第364 條、第299 條第1 項前段，洗錢防制法
第14條第1 項、第16條第2 項，刑法第11條、第30條第1 項、第
2 項、第339 條第1 項、第55條、第42條第3 項，刑法施行法第
1 條之1 第1 項，判決如主文。
本案經檢察官鍾佩宇提起公訴，檢察官何克昌提起上訴，檢察官
王雪鴻到庭執行職務。
中    華    民    國   110    年    11    月    30    日
                  刑事第三庭    審判長法  官  鍾佩真
                                      法  官  張瑞德
                                      法  官  楊子龍
以上正本證明與原本無異。
本判決不得上訴。
中    華    民    國   110    年    11    月    30    日
                                      書記官  林靜慧
附表
┌──┬───┬───────────┬─────────────┐
│編號│告訴人│    犯罪方式          │        證據              │
├──┼───┼───────────┼─────────────┤
│1   │游雅智│詐騙集團成員分別於108 │1.郵政入戶匯款申請書。    │
│    │      │年1 月9 日中午某時、10│2.游雅智於礁溪湯仔城郵局帳│
│    │      │8 年1 月10日8 時許，撥│  戶之存摺封面、內頁交易明│
│    │      │打電話予游雅智，佯稱係│  細。                    │
│    │      │其友人陳伯圭，並向游雅│3.宜蘭縣政府警察局礁溪分局│
│    │      │智借款，致游雅智陷於錯│  頭城分駐所受理詐騙帳戶通│
│    │      │誤，先後於108 年1 月9 │  報警示簡便格式表、金融機│
│    │      │日14時20分、108 年1 月│  構聯防機制通報單、受理刑│
│    │      │10日10時6 分許，前往位│  事案件報案三聯單、受理各│
│    │      │於宜蘭縣頭城鎮濱海路5 │  類案件紀錄表。          │
│    │      │段153 號之頭城大溪港郵│4.內政部警政署反詐騙案件紀│
│    │      │局，分別匯款10萬元、15│  錄表。                  │
│    │      │萬元至本案帳戶。      │（以上見警卷第9-15、17-18 │
│    │      │                      │頁）                      │
├──┼───┼───────────┼─────────────┤
│2   │陳美對│詐騙集團成員分別於108 │1.內政部警政署反詐騙諮詢專│
│    │      │年1 月10日15時40分、10│  線紀錄表。              │
│    │      │8 年1 月11日10時42分、│2.高雄巿政府警察局鳳山分局│
│    │      │11時13分、11時33分許，│  忠孝派出所受理詐騙帳戶通│
│    │      │撥打電話予陳美對，佯稱│  報警示簡便格式表、金融機│
│    │      │係其妹婿陳禎祥，並向陳│  構聯防機制通報單、受理刑│
│    │      │美對借款，致陳美對陷於│  事案件報案三聯單。      │
│    │      │錯誤，於108 年1 月11日│3.郵政入戶匯款申請書。    │
│    │      │12時47分許，前往位於高│4.陳美對提出之其與詐騙集團│
│    │      │雄市鳳山區光復路2 段13│  成員之通話紀錄詳情、Line│
│    │      │2 號之高雄鳳山行政中心│  通訊軟體對話記錄截圖。  │
│    │      │郵局，匯款5 萬元至本案│（以上見警卷第25-33頁）   │
│    │      │帳戶。                │                          │
└──┴───┴───────────┴─────────────┘
附錄論罪科刑法條：
洗錢防制法第2條
本法所稱洗錢，指下列行為：
一、意圖掩飾或隱匿特定犯罪所得來源，或使他人逃避刑事追訴
    ，而移轉或變更特定犯罪所得。
二、掩飾或隱匿特定犯罪所得之本質、來源、去向、所在、所有
    權、處分權或其他權益者。
三、收受、持有或使用他人之特定犯罪所得。
洗錢防制法第14條
有第二條各款所列洗錢行為者，處 7 年以下有期徒刑，併科新
臺幣 5 百萬元以下罰金。
前項之未遂犯罰之。
前二項情形，不得科以超過其特定犯罪所定最重本刑之刑。
中華民國刑法第30條
（幫助犯及其處罰）
幫助他人實行犯罪行為者，為幫助犯。雖他人不知幫助之情者，
亦同。
幫助犯之處罰，得按正犯之刑減輕之。
中華民國刑法第339條
（普通詐欺罪）
意圖為自己或第三人不法之所有，以詐術使人將本人或第三人之
物交付者，處 5 年以下有期徒刑、拘役或科或併科 50 萬元以
下罰金。
以前項方法得財產上不法之利益或使第三人得之者，亦同。
前二項之未遂犯罰之。